【裁判字號】    99,消債聲,19
【裁判日期】    990630
【裁判案由】    免責
【裁判全文】
臺灣桃園地方法院民事裁定            99年度消債聲字第19號
聲  請  人
即  債務人  甲○○原名許小芬.
上列當事人聲請消費者債務清理事件，本院裁定如下：
    主  文
債務人甲○○不免責。
    理  由
一、按法院裁定開始清算程序後，債務人有薪資、執行業務所得
    或其他固定收入，而普通債權人之分配總額低於債務人聲請
    清算前2 年間，可處分所得扣除自己及依法應受其扶養者所
    必要生活費用之數額者，法院應為不免責之裁定，但債務人
    證明經普通債權人全體同意者，不在此限；又按債務人有因
    浪費、賭博或其他投機行為，致財產顯然減少或負擔過重之
    債務，而生開始清算之原因者，法院應為不免責之裁定，但
    債務人證明經普通債權人全體同意者，不在此限，消費者債
    務清理條例（下稱本條例）第133條、第134條第4 款分別定
    有明文。次按消費者債務清理制度並非在使債務人恣意消費
    所造成之債務，轉嫁予債權人負擔，故債務人免責制度，應
    在鼓勵勤勞誠實之債務人，而非縱容債務人奢侈浪費，倘債
    務人於聲請清算前之相當期間內，利用信用金融之機會，恣
    意為非屬通常生活所需之鉅額消費或作奢侈性、浪費性之消
    費而不在意日後履行返還之能力，自不容其利用消費者債務
    清理條例中之免責制度，致濫用清算程式以規避其應負擔之
    償還責任，如此始符消費者債務清理條例之立法本旨。
二、本件聲請人甲○○因消費者債務清理事件，前經本院於民國
    99年5 月13日以99年度消債清字第53號裁定准予開始清算程
    式，並同時終止清算程式確定在案，業經本院依職權調閱上
    開清算卷宗查閱無訛。
三、惟查：
  1.參聲請人所提出之銀行存摺、98年1至5月份之薪資單所載，
    其每月有薪資收入新台幣（下同）約32,420元，是於本院前
    揭裁定開始清算程序後，聲請人應有薪資所得。又參聲請人
    提出財產及收入狀況說明書及聲請人95、96年度綜合所得稅
    各類所得資料清單記載，其於聲請清算前2 年之收入合計為
    915,720 元（402,669＋513,051），又因本件係裁定開始清
    算程序並同時裁定終止清算程序，故普通債權人並未受分配
    ，其分配總額為零元，顯然低於聲請人聲請清算前2 年間，
    可處分所得扣除自己及依法應受其扶養者所必要生活費用之
    數額，即扣除2 年間自己及依法應受其扶養者每月所必要生
    活費用（依內政部公布之每人每月最低生活費計算）共471,
    792元【計算式：｛9,829＋（9,829＋9,829÷2）｝×12×2
    ＝471,792】後，尚有餘額（915,720,＞471,792）等情，有
    財產及收入狀況說明書在卷可稽，且債權人豐（台灣）商
    業銀行股份有限公司、花旗（台灣）商業銀行股份有限公司
    等金融機構更具狀表明不同意聲請人免責等情，亦有民事陳
    報狀附卷可佐，足見聲請人並未獲普通債權人全體之同意，
    則依本條例第133條之規定，本件聲請人不得免責。
  2.次依各金融機構所提出聲請人之消費明細以觀：
  (1)債權人國泰世華銀行股份有限公司所提出之聲請人消費明細
    所示，其中於太平洋崇光百貨股份有限公司消費即有92年1
    月28日消費2,150元、2月7日消費2,208元、4月7日消費2,82
    2元、4月21日消費4,660元、4月28日消費2,221元、5月7 日
    消費3,294元、8月1日消費4,532元、8月3日消費2,304元、8
    月7日消費計6,968元、9月5日消費計2,200 元；於崇光中壢
    店之消費有94年1月3日消費2,380元、1月4日消費3,880元、
    1月7日消費計6,993元、1月24日消費2,000元、1月27日消費
    4,000元、2月13日消費3,980元、3月21日消費2,100元、4月
    12日消費2,360元、5月4日消費計9,230元、5月23日消費4,0
    46元；於新光三越百貨股份有限公司之消費亦有94年5 月11
    日消費計7,044元、3月12日消費2,952 元，另其他諸如於美
    美皮飾行92年3月13日及94年2月14日各消費3,000元、4,500
    元、伊人春天服飾行92年8月15日消費2,000元、台新資融股
    份有限公司92年9月16日及10月18日各均消費3,837元、上宇
    通訊企業社94年1月22日消費4,800元、廣三崇光國際開發股
    份有限公司94年3月13日消費4,300元、TESCO特易購94年4月
    12日消費5,952 元等情，足見聲請人上開非生活必需品之消
    費支出，顯已超出合理額度，逾越一般人生活水準，而非屬
    日常生活所需之消費。
  (2)債權人花旗（台灣）商業銀行股份有限公司所提出之聲請人
    消費明細所示，其中於太平洋崇光百貨股份有限公司消費即
    有93年5月12日消費計2,680元、8月23日消費2,560元、8 月
    27日消費4,620元、9月20日消費2,450元、10月14日消費2,6
    88元、11月10日消費2,016元、11月12日消費7,696元、11月
    15日消費2,000元、94年2月23日消費2,200元、4月29日消費
    計3,982元、5月3日消費2,160元、11月17日消費3,682 元、
    11月24日消費計5,339 元；於太平洋SOGO百貨中壢店之消費
    亦有93年11月7日消費計6,052元、94年2月13日消費3,686元
    、4月7日消費計2,185 元，另其他諸如於金足成珠寶銀樓93
    年5月11日消費5,800元、衣蝶桃園百貨公司93年6 月12日及
    94年3月10日各消費3,450元、6,620元、營養銀行93年6月22
    日及94年2月14日各消費11,700元、10,000元、DOM*DOM（柏
    裘服飾）93年6月24日消費6,700元、善美得國際股份有限公
    司93年10月13日消費45,924元、新光三越百貨股份有限公司
    93年10月19日消費4,704元、台灣路威台北101百貨公司93年
    10月19日消費6,600元、美美皮飾行93年11月17日23,000 元
    、台中金典酒店94年3月13日消費5,869元、春虹建設股份有
    限公司94年3月21日消費5,000元、TESCO特易購94年4月12日
    消費5,033元、台灣泰一電氣中壢分公司94年4月12日消費計
    14, 570元、全國電子股份有限公司94年4月13日及11月11日
    各消費3,200元、3,990元、慶森百貨94年5月5 日3,200元、
    愛的世界中壢中央門市94年11月25日消費5,001 元等情，核
    此部分之支出與前述情形相同，皆非屬日常生活所需之消費
    。
  (3)基上，聲請人未衡量自身是否仍有充分之償債能力而持續使
    用信用卡消費，足徵聲請人於清償能力不足之情形下，猶未
    撙節開銷，據實控制支出，避免不必要之花費以降低負債，
    則其恣意花費任令債務增加至難以負擔而終致不能清償，自
    堪認係因奢侈、浪費之行為而導致負擔過重之債務，核與本
    條例第134條第4款所稱「浪費、賭博或其他投機行為，致財
    產顯然減少或負擔過重之債務」等不免責事由相當，且聲請
    人又無法提出業經普通債權人全體同意免責之證明，業如前
    述，是依同條例第134條之規定，聲請人亦不得免責。
四、綜上所述，本件聲請人有本條例第133條、第134條第4 款所
    列不應免責之情形，且聲請人又未證明經普通債權人全體同
    意免責。依前揭說明，本件債務人自不得免責，爰裁定如主
    文。
中    華    民    國    99    年     6    月    30    日
                  民事第一庭    法  官  吳爭奇
以上正本係照原本作成。
如對本裁定抗告須於裁定送達後10日內向本院提出抗告狀，並應
繳納抗告裁判費新台幣1,000 元。
中    華    民    國    99    年    7     月    1     日
                                書記官  黃瓊儀

司法院資訊處製作；財團法人民間司法改革基金會備份。
